臺灣雲林地方法院民事判決　　　　　　　 98年度訴字第448號
原　　　告　黃江郎
訴訟代理人　林松虎　律師
　　　　　　張蓁騏　律師
被　　　告　賴彥德
訴訟代理人　簡維弘　律師
上列當事人間請求損害賠償事件，本院於民國100 年5 月30日言
詞辯論終結，判決如下：
    主      文
原告之訴及假執行之聲請均駁回。
訴訟費用由原告負擔。
    事實及理由
壹、原告起訴主張：
一、原告於民國（下同）91年7 月2 日同時與被告及訴外人廖碧
    雲、陳錆河等3 人分別成立土地買賣，其中與被告就被告名
    下所有坐落雲林縣虎尾鎮○○○段139-67、139-103 及139-
    104 地號等3 筆土地（下稱系爭平和厝段土地）簽訂不動產
    買賣契約書，而原告除簽約同時即給付被告訂金新台幣（下
    同）40 0,000元外，於同年、月22日又依約給付被告買賣價
    金5,00 0,000元。
二、嗣上開買賣之土地因有多種瑕疵及被告單方所生之障礙，買
    賣雙方乃於95年3 月28日另簽訂協議書，合意解除上開不動
    產買賣契約，並約定兩造及訴外人廖碧雲、陳錆河間之土地
    買賣標的物及價金改依協議書之約定，將原告依不動產買賣
    契約所給付之價金，轉為協議書之標的物價金，惟因出賣人
    即被告及訴外人廖碧雲、陳錆河未依協議書履行，經原告於
    95年6 月13日發函催告限期履行未果，原告即以該函為解除
    契約之意思表示，並對出賣人3 人起訴請求返還價金，經鈞
    院以95年度重訴字第63號返還價金事件審理後，原告同意撤
    回對訴外人陳錆河之起訴，並與被告及訴外人廖碧雲於96
    年3 月1 日成立鈞院96年度移調字第4 號調解，筆錄內容略
    為：兩造同意筆錄附圖之合併分割方案，並各向第三人黃富
    毅提出辦理合併分割所需文件，向虎尾地政事務所申請辦理
    土地合併分割登記。
三、詎料，依上開調解筆錄附圖所示合併分割之方案，本應分歸
    由原告取得之土地即平和厝段139-67、139-110 、139-123
    、139-68地號土地，原告前已於96年1 月23日即已將登記所
    需文件全部交黃富毅辦理，於調解成立後，卻因登記在被告
    名下之上開地段139-67地號土地之土地使用分區係編定為【
    河川地】，致無法合併分割登記，又同地段139-67地號土地
    及登記在訴外人廖碧雲名下之同地段139-110 地號土地，均
    因出賣人未清償訴外人雲林縣虎尾鎮農會（下稱虎尾農會）
    之貸款，致該會實行抵押權並向鈞院聲請強制執行，而於98
    年8 月14日及98年7 月8 日分別由原告、張永成、王麗萍與
    黃信介、蔡廖梅嬌拍定取得，而被告等人既應依民法第825
    條等規定負其義務，是上開應分歸由原告取得之土地既因被
    告及訴外人廖碧雲、陳錆河未依約清償貸款、塗銷抵押權，
    致遭法院拍賣而陷於給付不能，自屬可歸責於出賣人之事由
    ，而非可歸責於原告，原告依民法第226 條第1 項請求損害
    賠償或依不當得利之法律關係請求返還價金，於法洵屬有據
    。
四、至被告雖抗辯稱原告95年6 月13日函之解約不發生效力，然
    依前所述，鈞院96年度移調字第4 號事件，原告請求之標的
    為解除雙方95年3 月8 日協議書所約定平和厝段3 筆土地之
    買賣契約，並請求被告及訴外人廖碧雲、陳錆河加倍返還所
    收取之土地買賣價金。嗣調解成立，原告即得依調解成立內
    容請求被告及廖碧雲履行義務，是原告前所函告之解約是否
    發生效力，顯無礙於被告依雙方上開調解筆錄之內容所應負
    之履行義務。
五、退步言之，如認被告尚不構成可歸責原因之給付不能，核本
    件調解成立內容約定之標的物，業經抵押權人實行抵押權，
    並經法院強制執行拍賣，以致賣方即被告及廖碧雲、陳錆河
    已陷於給付不能，為不爭之事實，縱認被告抗辯稱賣方之給
    付不能係不可歸責於被告之事由所致，則被告所收取由原告
    給付之土地價款，依最高法院19年上字第1022號、96年度台
    上字第2929號判例意旨，原告仍得依不當得利之法律關係，
    請求被告返還。
六、綜上，本件被告拒絕返還所收取之上開土地價款，為無理由
    ，爰依法提起本訴，請求被告返還，並聲明：
  (一)被告應給付原告5,400,000 元及自起訴狀送達之翌日起至清
    償日止，按年息5 ％計算之利息。
  (二)願供擔保請准為假執行之宣告。
貳、被告抗辯之陳述與聲明：
一、原告係於91年7 月2 日同時，與被告及訴外人陳錆河、廖碧
    雲分別簽訂不動產買賣契約書，各向其等購買登記於訴外人
    廖碧雲名下所有之平和厝段139-68、139-105 及139-110 地
    號等3 筆土地，和登記於訴外人陳錆河名下所有之同地段
    139-39、139-66、139-101 及139-102 地號等4 筆土地，與
    登記於被告名下所有之同地段139-67、139-103 及139-104
    地號等3 筆土地。嗣買賣契約成立後，原告依約給付訂金
    400,000 元及頭期款5,000,000 元予被告，被告則於92年1
    月27日將該地段139-104 地號土地移轉予訴外人即「原告指
    定之第三人林進祺」，並於同年3 月28日辦理所有權移轉登
    記完畢。
二、因前揭坐落平和厝段之數筆土地，相互毗連，乃被告與訴外
    人廖碧雲、陳錆河等10餘名投資人共同集資所購買，僅係屬
    農業用地，故權先登記於其等3 人名下，是買賣契約成立後
    ，原告雖因資金不足無法給付第二期價款，然本件賣方（即
    被告及訴外人廖碧雲、陳錆河）卻已移轉：平和厝段139-
    68地號土地應有部分6 分之5 （原登記訴外人廖碧雲所有）
    、同地段139-123 地號土地應有部分6 分之5 （原登記訴
    外人廖碧雲所有）及同地段139-104 地號土地（原登記被
    告所有）等3 筆土地予原告指定之第三人，上開土地買賣之
    相關人等遂於95年3 月28日約集於原告在國泰人壽之辦公室
    協議解決上開土地買賣之問題，該日雙方並簽訂協議書，約
    定：
  (一)雙方合意將前開土地買賣契約之標的限於業已移轉所有權之
    上開3 筆土地。
  (二)原告前所分別給付訴外人陳錆河之訂金200,000 元、頭期款
    4,000,000 元，與給付訴外人廖碧雲之訂金400,000 元、頭
    期款5,000,000 元，及給付被告之訂金400,000 元、頭期款
    5,000,000 元，共計15,000,000元之價金轉充作已移轉所有
    權之上開3 筆土地之價金，並合意解除原91年7 月2 日買賣
    契約中未完成移轉登記土地部分之買賣契約（見協議書第1
    條）。
  (三)而上開已移轉之3 筆土地約計16,249.67 平方公尺，依原訂
    買賣契約係以每坪5,000 元計價，是留存之3 筆土地總價金
    為24,620,712元（計算式：16,249.67 平方公尺÷3.3 ×5,
    000 元/ 坪≒24,620,712），扣除原告前已給付之15,000,
    000 元價金，尚不足9,620,712 元，故上開協議書第2條 乃
    約定剩餘買賣價金「約9,000,000 元」給付由原告向抵押銀
    行清償貸款。
  (四)協議書第3 條另約定坐落平和厝段139-67地號土地及同地段
    139-123 地號土地合併分割，俾使原告所取得之該地段139-
    123 地號土地得通行道路。
  (五)又因原告委託他人於留存之3 筆土地進行土地改良，【衍生
    盜採土石之罪嫌並經地檢署偵查中】，是協議書第4 條復約
    定挖取之土石應回復原狀。
  (六)核被告於簽署上開協議書時即已於書面上載明：「塗銷部份
    不負責」，表示其就清償農會貸款義務不負履行責任，且原
    告於95年3 月28日協議書簽署時未曾有異議，於最後見證人
    簽名之際，亦未曾表示協議書上列明之「塗銷部份不負責」
    之約定不生效力，是被告上開除外約定，當屬兩造意思表示
    合致之約定；再者，協議後原告於95年6 月13日以存證信函
    函達被告表示：「協議後業經二個多月，賣方卻未依約清償
    銀貸，雖經多次催告、協調均無果」「賣方顯然違約」，並
    以該函為解除協議之意思表示，而未表示被告「塗銷部份不
    負責」之約定不生效力，故就原告本身真意探求，應係認定
    95年3 月28日協議書意思表示一致而成立，嗣後才行使解除
    權消滅之。
三、詎原告不依上開協議書履行，反向被告及訴外人陳錆河、廖
    碧雲提起返還價金訴訟（按陳錆河部分先行撤回），經兩造
    於96年3 月1 日成立訴訟上和解即鈞院96年度移調字第4 號
    民事事件，調解筆錄約定：「聲請人（即原告）與相對人廖
    碧雲於各當事人均提出辦理上開附圖所示土地合併分割所需
    一切文件之翌日起…聲請人將應付之土地價款尾款新台幣肆
    佰萬元給付雲林縣虎尾鎮農會。（見筆錄第2 項）」「聲請
    人於第一項土地合併分割登記條件成就之翌日起…聲請人將
    應付土地價款尾款新台幣伍佰貳拾壹萬壹仟零肆拾伍元給付
    雲林縣虎尾鎮農會，辦理上開土地之抵押權債務完全清償。
    （見筆錄第3 項）」，經查：
  (一)該調解筆錄之內容係以被告與訴外人廖碧雲、陳錆河受領之
    前款充作3 筆土地買賣之價金，除此之外尚餘9,201,045 元
    價金、塗銷抵押權及土地合併分割等義務之履行，即於96年
    3 月1 日訴訟上之和解，係以95年3 月28日協議書契約效力
    仍繼續存在為前提，95年3 月28日協議書並未生解除效力，
    此由土地買賣價金之計算上即足堪明悉，此應為當事人（尤
    其原告）間所不爭執之事實，因此原告雖於95年6 月13日以
    存證信函解除95年3 月28日協議書，並未產生合法解除契約
    之效力，於96年3 月1 日作成調解時，原告當亦認95年3 月
    28日協議書約定之效力仍存續。
  (二)而關於調解筆錄合併分割之約定：
    1.查調解筆錄約定平和厝段139-67地號及同地段139-123 地
      號等土地作合併分割，係原告為該地段139-123 地號土地
      得通行道路之目的所提出之要求，且於上開95年3 月28日
      協議時即有約定（見協議書第3 條）。
    2.而訴外人黃富毅於鈞院98年度訴字第315 號事件99年2 月
      3 日庭詢時證述：「第三條是原告提出的，因為他後來發
      現沒有道路，他怕賴彥德擋掉，所以才有協議書第三條，
      約定時已經登記在原告名下的土地地目是清楚，以前河川
      局做了提防後，堤防內的地目可以變更，河川局也需要做
      變更地目，因為有詢問過這部份的地目變更，所以才有第
      三條，問過河川局是口頭，後來拜託立法委員好像有回文
      ，原告也有拜託縣議員，我們這裡是沒有問過立法委員，
      土地的北邊在虎尾垃圾場和我們是一起做地目變更，系爭
      土地好像是漏掉，直到今年才做此行政動作。」是依證人
      證述，協議書第3 條約定合併之土地，其中坐落雲林縣虎
      尾鎮○○○段139-67地號土地雖屬【河川地】，惟協議當
      時，堤防已興建完成，比照北邊垃圾場土地變更之成例，
      依都市計畫法可變更為農業區，是於協議當時相關當事人
      均有預見於將來土地地目變更後，始進行完成合併，並就
      此地目變更事宜曾請託立法委員、縣議員關切，此證人蔡
      文偉於同事件99年1 月18日庭訊時亦證述其所服務之縣議
      員協助進行地目變更一事，是「兩造就河川地需變更始進
      行合併之事實，於協議書訂定時係有所預見」。
    3.又平和厝段139-67地號土地為【河川地】一事，於95年3
      月28日協議書簽訂時，兩造均知悉，並各自運用人際脈絡
      ，委請民意代表督促土地分區變更，於96年3 月1 日作調
      解筆錄時，亦係本於此認知，而再次約定合併分割一事，
      且由於上開139-67地號土地堤防早已完成，是雙方均預期
      近期內土地分區將變更為農業區。
    4.承上所述，兩造預期平和厝段139-67地號土地可由河川地
      變更為農業區，雲林縣政府雖於98年11月17日方才公告進
      行變更，此延宕與兩造原先預期之時間點不同，然公權力
      之作為並非兩造所能主導，亦無可歸責之處，且最終結果
      亦可印證雙方間之土地合併分割約定具有履行可能性。
  (三)至調解筆錄關於塗銷抵押權之約定：
    1.上開調解筆錄第2 項約定：「聲請人（即原告）與相對人
      廖碧雲於各當事人均提出辦理上開附圖所示土地合併分割
      所需一切文件之翌日起…聲請人將應付之土地價款尾款新
      台幣肆佰萬元給付雲林縣虎尾鎮農會。」是兩造明白約定
      於提出土地合併分割所需一切文件翌日起，原告即應向虎
      尾農會給付4,000,000 元，此義務不論第1 項土地合併分
      割成否均須履行，且兩造為此約定時，原預見土地合併分
      割尚非可完成登記，縱然未完成登記，原告仍負有清償給
      付義務。
    2.其次，調解筆錄第3 項訂明：「聲請人於第一項土地合併
      分割登記條件成就之翌日起，相對人廖碧雲同意聲請人將
      應付土地價款尾款新台幣伍佰貳拾壹萬壹仟零肆拾伍元給
      付雲林縣虎尾鎮農會，辦理上開土地之抵押權債務完全清
      償。」依該約定可知：
      (1)應向虎尾農會清償貸款者分別為原告與訴外人廖碧雲，
        被告與訴外人陳錆河並不負清償責任，此由約定文義中
        應完全清償並辦理抵押權塗銷義務者，指明由原告與訴
        外人廖碧雲為之可知，參照95年3 月28日協議書簽訂時
        ，被告與訴外人陳錆河部分就貸款清償業已載明「塗銷
        部份不負責」，而被告與陳錆河表示不負清償責任之緣
        由，乃該筆農會貸款並非由自己所支用，故明示不為清
        償之意旨，應由訴外人廖碧雲負擔最後之清償責任。
      (2)且調解筆錄第2 、3 項約定向虎尾農會清償之順序為：
        先由原告給付4,000,000 元（土地合併分割文件齊備）
        ，續再由原告給付5,201,045 元（土地合併分割登記）
        ，餘款再由廖碧雲作完全清償，方得塗銷抵押權，並非
        由廖碧雲履行其清償責任，即得塗銷抵押權；況且依調
        解筆錄約定文義，廖碧雲須待土地合併分割登記條件成
        就時起，始須負清償責任。
    3.蓋兩造調解時之意思，係新合併分割之土地與原買賣標的
      即平和厝段139-68地號土地應有部分6 分之5 、同地段13
      9-123 地號土地應有部分6 分之5 及同地段139-104 地號
      土地【作交換】，原告因本件土地買賣所取得之土地仍維
      持在1.624966公頃，而原告取得新合併分割之土地及原買
      賣標的已移轉3 筆土地，扣除1.624966公頃，其餘部分即
      須返還予被告及廖碧雲，而兩造於調解時固均知悉該地段
      139-67、139-110 地號土地存在抵押權，但於調解筆錄時
      並未約定就上開139-67、139-110 地號土地，被告及訴外
      人廖碧雲應負責塗銷其上抵押權，而係於協議當時，雙方
      預期將合併後原告應返還之平和厝段139-67、139-123 及
      139-104 地號土地（扣除1.624966公頃）部分所設定之抵
      押權貸款清償，即可再向虎尾農會貸款，以清償平和厝段
      139-67、139-110 地號合併分割由原告取得土地部分之貸
      款，再塗銷2 筆土地上合併分割部分之抵押權，即將平和
      厝段139-67、139-110 地號土地分割部分之抵押權轉移至
      應返還之平和厝段139-68、139-123 及139-104 地號（扣
      除1.624966公頃）部分，換言之，若依兩造調解筆錄內容
      履行，係先清償平和厝段139-68、139-123 及139-104 地
      號土地上之抵押權債務，並塗銷抵押權，復以此無負擔之
      土地再行貸款，因此調解筆錄約定之清償義務不履行，則
      後續之再行貸款亦無從進行，是合併分割土地即平和厝段
      139-67、139-110 地號土地嗣後雖遭拍賣，惟此係因原告
      未按調解筆錄內容履行所導致，非可歸責於被告之事由。
    4.又本件買賣土地向虎尾農會之貸款，若缺乏原告應履行之
      9,201,045 元部份，縱訴外人廖碧雲先行清償，亦無法塗
      銷抵押權，是依調解筆錄之約定，不論爭執何人先行清償
      ，虎尾農會貸款塗銷抵押權之履行，既非原告履行給付無
      從達成，原告給付剩餘900 餘萬價金即為其協力義務，原
      告拒為此履行，致使廖碧雲未能完成給付，參照最高法院
      86年度台上字第580 號判決意旨，當屬不可歸責於被告之
      事由。又原告雖主張因合併分割延宕，故不願履行清償義
      務，然土地合併分割登記條件未能成就，依調解筆錄文義
      ，訴外人廖碧雲亦不負最後餘款之清償責任，是以，不論
      合併分割登記成就與否，原告本應先清償4,000,000 元，
      原告未履行此約定，卒致土地遭拍賣，此顯屬應歸責於原
      告之事由。
    5.再者，本件土地買賣因未能清償貸款而遭受拍賣，最後仍
      【由原告再行以他人名義出資買受】，且【原告就本件土
      地紛爭亦與訴外人廖碧雲達成和解】，則依上所述，貸款
      清償責任既為其等2 人，自96年3 月1 日調解成立後，縱
      然土地合併分割未能如預期之時間完成，此情事亦應由兩
      人協調依約定清償貸款，而非聽任土地遭受拍賣，是其等
      拍賣前堅拒履行清償義務，拍賣後即私自和解，再由原告
      向被告及訴外人陳錆河請求損害賠償，實有違誠信。
  (四)從而，鈞院96年度移調字第4 號調解筆錄之約定係延續雙方
    95年3 月28日協議內容，將買賣標的土地限縮於平和厝段
    139-68、139-123 及139-104 地號3 筆土地，買賣價金之履
    行亦以此作計算，而土地合併分割部分與買賣之部分本可獨
    立而分離履行，並非合併分割部分不能履行，原議定土地買
    賣即屬給付不能，雙方之調解約定即全部無效；況於上開調
    解筆錄作成時，被告即已就其應履行之義務提出給付，且歸
    究合併土地遭受拍賣之原因，起因為原告未履行應清償之
    4,000,000 元之義務，故調解之約定未能次序作履行所致。
四、因本件原買賣契約約定坐落雲林縣虎尾鎮○○○段139-67、
    139-103 地號土地，業經兩造於95年3 月28日協議書中合意
    解除，並約定將原給付之價金充作留存之上開土地買賣標的
    即同地段139-68、139-123 及139-104 地號等3 筆土地之買
    賣價金，而留存之同地段139-104 地號土地部分，被告並已
    移轉土地所有權予原告，契約買賣之主給付義務既已履行完
    成，縱事後遭受拍賣，亦非屬給付不能；況土地未能塗銷抵
    押權之原因，依前所述，係由於原告未依調解約定向銀行清
    償所致，乃原告違背先行給付之協力義務，非可歸責於被告
    之事由，是本件既存之契約效力，並無可歸責於被告之給付
    不能情事。
五、又依鈞院96年度移調字第4 號事件調解筆錄記載，原告尚負
    有給付9,211,045 元價金之給付義務，換言之，95年3 月28
    日協議書上平和厝段139-68、139-123 及139-104 地號等3
    筆土地之買賣契約效力仍屬存在，原給付15,000,000元轉充
    為買賣價金，仍留存900 餘萬元之給付，本件被告受領之
    5,400,000 元為上開轉充價金之一部分，此為95年3 月28日
    協議書土地買賣契約之給付，被告受領核屬具備法律上原因
    ，亦非不當得利等語。
六、聲明：
  (一)駁回原告之訴。
  (二)如受不利之判決，願供擔保請免予假執行。
、兩造爭執及不爭執之事項：
一、不爭執事項：
  (一)兩造爭點所涉及之契約，包括：91年7 月2 日不動產買賣契
    約書、95年3 月28日協議書、本院96年度移調字第4 號調解
    筆錄（前案為95年度重訴字第63號返還價金事件）所衍生之
    權利義務關係。
  (二)上開土地經設抵押權、買賣、拍賣等過程。
  (三)訴外人陳錆河並非本院96年度移調字第4 號調解筆錄之當事
    人（原告原於調解事件之前案即95年度重訴字第63號事件有
    起訴，後來撤回陳錆河部分），原告現另向其起訴，並經本
    院以98年度訴字第315 號返還價金等事件審理中。
  (四)兩造關於原告與訴外人陳錆河於上開返還價金等事件（本院
    98年度訴字第315 號）所為爭執、不爭事項，同意沿用。
二、本件兩造爭執之點：
  (一)本件涉及被告與訴外人廖碧雲、陳錆河，而原告前曾對被告
    等人提出返還價金之訴（95年度重訴字第63號），嗣兩造同
    意移付調解，經成立調解（96年度移調字第4 號），卻又持
    其先前之主張提起本件訴訟，原告自應先說明據以支持其聲
    明之依據、理由與證據方法？
    1.被告與訴外人廖碧雲、陳錆河是否應共同對原告負相同之
      義務（責任）？
    2.原告為何單獨向被告提起本訴？
    3.兩造歷經95年3 月28日協議書、96年度移調字第4 號達成
      和解（調解），是否足以確認已重新界定兩造間之權利義
      務關係？
  (二)本院96年度移調字第4 號調解內容第1 項所約定之「合併分
    割」，該「合併分割」之性質為何？由「合併分割」之約定
    所衍生兩造之權利義務為何？
  (三)上開調解內容第2 、3 項所約定「同意向雲林縣虎尾鎮農會
    辦理坐落雲林縣虎尾鎮○○○段139-68地號、同段139-123
    地號、同段139-104 地號3 筆土地之抵押權債務部分清償…
    。」其清償義務人為何人？清償方式為何？
肆、得心證之理由：
一、按當事人依據民法第736 條規定訂立和解契約後，依據同法
    第737 條規定，發生當事人所拋棄之權利消滅及使當事人取
    得和解契約所訂明權利之效力。而當事人於民事訴訟過程中
    ，經合意將事件移付調解而「調解成立者，與訴訟上和解有
    同一效力」，則當事人所約定「其餘請求權拋棄」，自應包
    括兩造之爭議事項而為確定判決或訴訟上和解（調解）條件
    所未審斷者，因之，就當事人已因拋棄而消滅之權利，當事
    人自不得另行訴請對造履行。
二、本件兩造間就坐落雲林縣虎尾鎮○○○段數筆土地，因買賣
    等而生之權利義務關係，究應以兩造於91年7 月2 日所簽訂
    之不動產買賣契約書、95年3 月28日之協議書，抑或以本院
    96年度移調字第4 號調解筆錄為審酌之基礎？兩造既有糾葛
    ，自宜先總攝析明其關聯性與效力。
  (一)依原告所提本件訴訟之主張，與96年度重訴字第63號返還價
    金事件，及其另提出之98年度訴字第315 號返還價金等事件
    中，原告與訴外人陳錆河於99年6 月28日當庭所不爭執情事
    ，經本件兩造同意沿用該不爭執事項（詳卷第73～75頁）觀
    之，本件兩造與訴外人廖碧雲、陳錆河就坐落平和厝段數筆
    土地之權利義務關係演變歷程應為：
    1.兩造於91年7 月2 日就被告所有坐落雲林縣虎尾鎮○○○
      段139-67、139-103 、139-104 地號土地訂定買賣契約，
      並約定買賣價金每坪5,000 元，上開3 筆土地共計34,284
      平方公尺（10,370.91 坪），總價共計51,854,550元，原
      告並給付訴外人賴彥德訂金400,000 元，及第一期款項
      5,000,000 元。【被告於92年1 月27日將上開139-104 地
      號土地以買賣為登記原因移轉與原告指定之第三人林進祺
      】，雲林縣虎尾地政事務所並於92年3 月28日辦理登記完
      畢。嗣林進祺再以買賣為原因移轉登記予訴外人張玉珍、
      吳怡苓、蔡美寶、李俊興（見本案卷217-221 頁、95 年
      重訴字第63號卷111-112 頁及138 、139 頁）。
    2.原告與訴外人廖碧雲於91年7 月2 日就廖碧雲所有坐落雲
      林縣虎尾鎮○○○段139-68（嗣再分割出同地段139-123
      地號土地）、139-105 地號土地訂定買賣契約，並約定買
      賣價金每坪5,000 元，上開2 筆土地共計19,397平方公尺
      （5,867.59坪），總價共計29,337,950元，原告並給付訴
      外人廖碧雲訂金400,000 元，及第一期款項5,000,000 元
      。訴外人廖碧雲於92年1 月27日將上開139-68、139-123
      地號土地應有部分各6 分之5 以買賣為登記原因移轉與原
      告指定之第三人林進祺，雲林縣虎尾地政事務所並於92年
      3 月25日辦理登記完畢。訴外人林進祺亦再於95年3 月8
      日將上開139-68、139-123 地號土地應有部分各6 分之5
      以買賣為登記原因移轉與訴外人張玉珍、吳怡苓、蔡美寶
      、李俊興，雲林縣虎尾地政事務所並於95年3 月24日辦理
      登記完畢。（見本案卷195-204 頁、178-187 頁、206-21
      4 頁，95年重訴字第63號卷122-123 頁及134-135 頁、13
      1- 132頁及141-142 頁）。
    3.原告與訴外人陳錆河於91年7 月2 日就陳錆河所有坐落雲
      林縣虎尾鎮○○○段139-39、139-66、139-101 、139-10
      2 地號土地訂定買賣契約，並約定買賣價金每坪5,000 元
      ，上開4 筆土地共計4,682 平方公尺（1,416.3 坪），總
      價共計7,081,500 元，原告並給付訴外人陳錆河訂金200,
      000 元，及第一期款項4,000,000 元。
    4.嗣兩造及訴外人廖碧雲、陳錆河於95年3 月28日簽訂協議
      書，「合意解除其等間上揭3 筆買賣契約」，並另行約定
      履行條件，即兩造於新協議書約定將原給付與被告及訴外
      人廖碧雲、陳錆河之上開訂金及第一期款項轉充為留存之
      土地買賣標的價金；由此足徵原告事先已明白被告與訴外
      人廖碧雲、陳錆河等人間係集資合作買賣土地。
    5.原告於95年6 月13日以存證信函通知被告及訴外人廖碧雲
      、陳錆河於函到5 日內配合原告向雲林縣虎尾鎮農會提出
      清償並塗銷抵押權登記，逾期則解除新協議書之意思表示
      ，渠等並於95年6 月14日收受該函。
    6.原告與被告、訴外人廖碧雲於96年3 月1 日就本院96年度
      移調字第4 號返還價金事件成立調解。
    7.上開139-104 地號土地因虎尾農會實行抵押權，經本院以
      98年度司執字第441 號執行事件於98年7 月22日拍定與原
      告及訴外人張永成、王麗萍。
    8.上開139-68、139-123 地號土地因虎尾農會實行抵押權，
      經本院以98年度司執字第3971號執行事件於98年6 月10日
      拍定與訴外人黃信介、蔡廖梅嬌。
  (二)上開各情並有原告所提出之不動產買賣契約書、協議書、原
    告95年6 月13日之函文暨掛號郵件收件回執及本院96年度移
    調字第4 號調解筆錄暨附圖等件影本附卷（詳卷第4 ～14頁
    ）可稽，並經調閱上開相關卷證當庭提示令為完全之辯論。
  (三)則依系爭土地買賣之歷程可知，本件買賣雙方於91年7 月2
    日訂立不動產買賣契約後，既曾於95年3 月28日另為協議，
    並合意解除買賣契約未履約之部分，嗣原告因出賣人未依協
    議履行而對其等起訴，再與被告及訴外人廖碧雲於訴訟中成
    立本院96年度移調字第4 號調解筆錄，則雙方對於各自所應
    負擔之權利義務，均經考量自身利益並達成合意，則兩造歷
    經95年3 月28日簽立協議書，再於96年3 月1 日以96年度移
    調字第4 號給付價金事件調解成立，自足以確認已【重新界
    定兩造間之權利義務關係】如調解筆錄所載，即：「
    1.聲請人（即原告）與相對人廖碧雲、賴彥德（即被告）同
      意依如附圖所示合併分割方案，將紅色斜線部分合併分割
      予聲請人，並自即日起二週內各自向第三人黃富毅提出辦
      理上開附圖所示土地合併分割所需一切文件，向虎尾地政
      事務所申請辦理土地合併分割登記。
    2.聲請人與相對人廖碧雲於各當事人均提出辦理上開附圖所
      示土地合併分割所需一切文件之翌日起，同意向雲林縣虎
      尾鎮農會辦理坐落雲林縣虎尾鎮○○○段一三九之六八地
      號、同段一三九之一二三地號、同段一三九之一○四地號
      三筆土地（下稱上開土地）之抵押權債務部分清償，相對
      人廖碧雲同意聲請人將應付之土地價款尾款新台幣肆佰萬
      元給付雲林縣虎尾鎮農會。
    3.聲請人於第一項土地合併分割登記條件成就之翌日起，相
      對人廖碧雲同意聲請人將應付土地價款尾款新台幣伍佰貳
      拾壹萬壹仟零肆拾伍元給付雲林縣虎尾鎮農會，辦理上開
      土地之抵押權債務完全清償。
    4.聲請人於第三項條件成就之翌日起，同意辦理撤銷對相對
      人廖碧雲所有不動產所為之查封登記。
    5.兩造其餘請求權拋棄。
    6.訴訟費用各自負擔。」
  (四)原告事先已明白被告與訴外人廖碧雲、陳錆河等人間係集資
    合作買賣土地，於分別簽立買賣契約後，重訂協議書時，亦
    有同意被告等人各負不同義務（責任）之意思。嗣原告起訴
    請求返還價金（95年度重訴字第63號）依其事實理由係以上
    開91年7 月2 日不動產買賣契約書、95年3 月28日協議書未
    獲履行為據，原告並聲明請求被告應給付原告已受領買賣價
    金2 倍即1080萬元（540 ×2 ＝1080）及利息。訴訟過程中
    ，同意移付調解，兩造以本院96年度移調字第4 號調解成立
    ，而【重新界定兩造間之權利義務關係】如上開調解筆錄所
    載。則本件原告主張被告有違約或可歸責之事由之認定，自
    應就本院96年度移調字第4 號調解筆錄所為約定之內容而為
    論斷。
  (五)依調解筆錄第5 項約定，原告拋棄其餘請求權，對照原告訴
    之聲明及事實理由，可徵原告所拋棄者，應為原告所得主張
    之一切權利，包括土地買賣價金之返還請求權、不當得利請
    求權等權利。
  (六)再佐以原告係同意以所受領業經設定抵押權之系爭土地，作
    為其先前所給付價金（合計1500萬元）之對價，並以之為調
    解筆錄第1 項約定，原告一方應提出之財產（土地），可見
    被告受領原告前所給付之買賣價金，即非無由，要難謂無法
    律上之原因，除不生不當得利之問題外，亦難再以被告係與
    訴外人集資合作買賣土地為由，另課被告應負調解內容以外
    之義務。
  (七)準此，原告於95年度重訴字第63號返還價金事件所得請求之
    權利（包括不當得利返還請求權等），因合意移付調解，並
    調解成立（96年度移調字第4 號）而明示拋棄，則原告於舉
    證證明上開調解成立之約定內容，已經宣告調解無效或撤銷
    調解前，依首揭規定及說明，本件原告捨調解成立所確認之
    權利義務關係，率以兩造合意而調解成立前之上開不動產買
    賣契約、協議書等法律關係，遽予重新請求被告返還所受領
    之金錢，當屬無據。
三、關於已依兩造等人分別訂立之買賣契約，移轉交付系爭土地
    ，惟發生挖掘砂石、買賣價金未如期支付、抵押債務亦未清
    償等爭議，嗣經多次協調後，兩造於95年3 月28日所成立之
    協議書，已確認、特定買賣之標的物（土地）為已交付並辦
    理移轉登記予原告一方之土地（即原告指定之第三人林進祺
    名下之土地：139-104 地號土地全部、139-68、139-123 地
    號土地持分各六分之五），然因系爭土地所擔保之抵押債務
    未清償，遭聲請拍賣，致兩造權利義務再生爭議，欲澄清兩
    造權利義務之關鍵爭點，首應確認「何人負有清償系爭抵押
    債務之義務」？經查：
  (一)本院96年度移調字第4 號調解筆錄第2 、3 項均係載明：「
    聲請人與『相對人廖碧雲』於各當事人均提出辦理上開附圖
    所示土地合併分割所需一切文件之翌日起，同意向雲林縣虎
    尾鎮農會辦理坐落…三筆土地（下稱上開土地）之抵押權債
    務部分清償，『相對人廖碧雲』同意聲請人將應付之土地價
    款尾款新台幣肆佰萬元給付雲林縣虎尾鎮農會。」「聲請人
    於第一項土地合併分割登記條件成就之翌日起，『相對人廖
    碧雲』同意聲請人將應付土地價款尾款新台幣伍佰貳拾壹萬
    壹仟零肆拾伍元給付雲林縣虎尾鎮農會，辦理上開土地之抵
    押權債務完全清償。」相較於筆錄第1 項之記載方式為：「
    聲請人與【相對人廖碧雲、賴彥德】同意依如附圖所示合併
    分割方案，…。」，有將被告與相對人廖碧雲分別詳列，依
    文字義理，調解筆錄第2 、3 項顯有排除被告之意；已見原
    告雖一再主張被告依上開約定有與訴外人廖碧雲同負清償上
    開3 筆土地所附虎尾農會抵押債務之責一情，顯與調解內容
    之文義有間。
  (二)再從訴訟過程與目的而言，原告前於本院95年度重訴字第63
    號起訴請求土地賣方即被告及訴外人廖碧雲、陳錆河返還價
    金事件之訴訟進行中，原告係於雙方均同意移付調解後，始
    撤回對訴外人陳錆河之起訴，僅與被告及訴外人廖碧雲成立
    調解之事實，有言詞辯論筆錄附卷（見96年度移調字第4 號
    卷第6 頁）可稽，已堪認定。以此而論，綜合探究訴訟調解
    過程、調解成立之內容，可見：
    1.如若原告主張本件依調解筆錄約定分歸由原告取得之土地
      ，係因土地出賣人即被告及訴外人廖碧雲、陳錆河未依約
      清償貸款、塗銷抵押權，致遭法院拍賣而陷於給付不能，
      屬可歸責於出賣人之事由乙情為真，原告一方豈可能於成
      立上開調解前主動撤回訴外人陳錆河部分，而不使陳錆河
      受調解內容同負清償抵押債務之責？
    2.承上，適足反徵原告將被告於上開96年度移調字第4 號仍
      列為共同被告之緣由，純因上開139-67地號土地於調解時
      ，仍係登記在被告名下，有與被告互易土地以使原告一方
      之土地取得通路之必要，經參以訴外人即證人黃富毅於98
      年度訴字第315 號事件（99年2 月3 日）之證言，可知原
      告是擔心被告上開139-67地號土地會擋住原告所買得土地
      之出路，才會續列被告為96年度移調字第4 號給付價金事
      件之當事人，而非在確認被告應負清償抵押債務之責任。
  (三)況且，兩造於95年3 月28日所成立之協議書，除確認、特定
    買賣之標的物等情外，兩造於簽立之協議書時，訴外人陳錆
    河於簽名處載明「土地改良、農會貸款除外（不包括）
      」等文義，被告則於簽名處記載「塗銷部份不負責」，參
    以兩造關於系爭土地集資買賣與交付土地後發生採取砂石等
    情，顯然被告與訴外人陳錆河對於已登記於原告一方名下之
    土地抵押權債務，自始即無與訴外人廖碧雲同負清償責任之
    意甚明，並為原告所同意，足資作為依上開調解筆錄第2 、
    3 項負清償虎尾農會貸款責任之義務人僅為訴外人廖碧雲之
    佐證。
  (四)至原告雖始終以協議書之上開註記為被告及訴外人陳錆河所
    擅自加註，非兩造之合意等語資為抗辯，然查：
    1.原告前於95年3 月28日協議書簽署時既容任被告及訴外人
      陳錆河為上開註記而未有異議，且於見證人簽名之際，亦
      未曾爭執其等所為註記之效力，原告復未就協議雙方對上
      開註記有何爭執乙節為何說明或主張，逕以該註記非兩造
      合意故不生效力等語資為抗辯，已難認有據。
    2.而原告自承於95年3 月28日簽訂協議書後，因出賣人即被
      告及訴外人廖碧雲、陳錆河等人迄未依協議內容辦理，曾
      以前揭存證信函催告其等履行協議，並表示逾期以信函為
      解除協議之意思表示，原告上開所為，尤適足為其自承上
      開協議書屬兩造之合意並有效成立之佐證。
    3.因之，依原告於協議書簽訂後之作為，及未能提出積極事
      證以實其說，則原告就被告於簽名欄所為註記部分不生合
      意效力乙節，自應承擔無法舉證之不利益。
  (五) 進而言之，兩造本於91年7 月2 日不動產買賣契約而約定
     被告將土地移轉過戶予原告指定之訴外人林進祺時，兩造
     於92年1 月27日向雲林縣虎尾地政事務所將上開139-104
     地號土地以買賣為登記原因移轉與原告指定之第三人林進
     祺時，其提出虎尾地政事務所之﹝土地‧建築改良物買賣
     所有權移轉契約書﹞，關於申請登記以外之約定事項明白
     記載「他項權利情形：81、83年虎地普字第10890 、11083
     號抵押權由承買人（即林進祺）承受【並刪除出賣人（即
     被告）共同之註記】」。對照原告與訴外人廖碧雲間，另
     於92年1 月27日向該所將上開139-68、139-123 地號土地
     應有部分各6 分之5 以買賣為登記原因移轉與原告指定之
     第三人林進祺時，﹝土地‧建築改良物買賣所有權移轉契
     約書﹞之申請登記以外之約定事項則載明：「他項權利情
     形：81年虎地普字第10893 號抵押權由出賣人（即廖碧雲
     ）承買人（即林進祺）共同承受」等情，有該所於本院95
     年度重訴字63號事件所提出之上開土地所有權移轉資料影
     本在卷（見95年度重訴字第63號卷第112 頁、第123 頁）
     可按，顯然原告於取得上開土地當時，對於各該土地上均
     設有抵押權知之甚詳，並就抵押權所擔保之債務應如何清
     償一事，對被告與訴外人廖碧雲之義務，已作不同約定。
  (六)兩造等人自原買賣契約而提出於地政機關之「買賣所有權移
    轉契約書」，再經訴訟外協議而製作「協議書」，均一脈相
    貫，同以文字書面明白約定原告已同意排除被告對系爭抵押
    債務之清償義務，即原告方面僅要求訴外人廖碧雲需負擔塗
    銷抵押權之責任。其後，原告固向本院提起訴訟，然經當事
    人同意移付調解，進而成立調解，兩造間已特別限定被告之
    義務、責任範圍，原告更同意其餘請求權拋棄；再佐以原告
    亦自承已於訴訟外，另與訴外人廖碧雲達成和解，原告已不
    能再主張被告應與訴外人廖碧雲負連帶責任而負有清償抵押
    債務之義務。
  (七)兩造等人前因買賣契約先行移轉登記予原告一方之土地（即
    平和厝段139-68、139-123 地號、139-104 地號3 筆土地）
    雖因未清償抵押貸款並塗銷抵押權，致遭抵押債權人虎尾農
    會實行抵押權而遭拍賣等情，然依原告所述與舉證，既難認
    上開96年度移調字第4 號調解筆錄有使被告應負負清償抵押
    債務義務之約定，則上開土地被拍賣，自不可歸責於被告。
  (八)因之，原告起訴主張被告給付債務不履行之損害賠償，於法
    即屬無據。
四、本院96年度移調字第4 號調解內容第1 項所約定之「合併分
    割」之相關土地，嗣因經抵抵押權人聲請拍賣，致「合併分
    割」無法實現，而衍生爭議，於此則應先析明兩造所為「合
    併分割」約定之性質為何？始能進而論斷兩造由「合併分割
    」之約定所衍生之權利義務為何？
  (一)按共有人相同之數不動產，除法令另有規定外，共有人得請
    求合併分割。共有人部分相同之相鄰數不動產，各該不動產
    均具應有部分之共有人，經各不動產應有部分過半數共有人
    之同意，得適用前項規定，請求合併分割。民法第824 條第
    5 項、第6 項前段分別定有明文。是共有不動產之合併分割
    ，自以共有關係存在為必要。經查，本院96年度移調字第4
    號調解筆錄第1 項雖稱「合併分割」方案，然兩造與訴外人
    廖碧雲於調解成立時，就調解筆錄附圖擬「合併分割」之系
    爭4 筆土地，於調解成立時，平和厝段139-67地號土地登
    記於被告賴彥德名下，同段139-110 地號土地則登記於訴
    外人廖碧雲名下，同地段139-68、139-123 地號土地，已
    經由訴外人林進祺名義改登記為訴外人張玉珍、吳怡苓、蔡
    美寶、李俊興（上開4 人實為原告方面所指定登記之人）而
    續與訴外人廖碧雲保持共有，然本件原告本身並非系爭土地
    共有人，被告名下139- 67 地號土地亦屬單獨所有，且被告
    就其他3 筆土地亦非共有人，有雲林縣虎尾地政事務所各該
    土地之《異動索引》在卷（詳卷第156 ～187 頁）可按，是
    兩造間就上開土地既【不具土地共有關係】，自與前揭「共
    有物分割」之規範有間，本件被告依調解筆錄所應負擔之義
    務，尚不得逕以土地共有人分割共有物之法律關係視之，自
    不生原告所稱適用民法第825 條等相關規定之問題。
  (二)上開調解筆錄第1 項約定「合併分割」，之目的，在使原告
    依先前買賣、協議等買責契約所取得之土地得以通行道路乙
    情，既為兩造所不爭執；參照本件買賣雙方前於95年3 月28
    日所成立協議書第3 點約定：「買方（即原告）為使已登記
    土地可連接道路，賣方（即被告與訴外人廖碧雲、陳錆河）
    於適當比例原則下分割部分土地予買方土地合併，買方之土
    地面積經分割、合併後維持不變，…」等語，足認兩造與訴
    外人廖碧雲各自提出名下土地，合併依調解筆錄附圖所示方
    案分割之目的，在於終局取得所分得土地之使用、收益及交
    換價值，應屬民法上當事人雙方約定互相移轉金錢以外財產
    權之【互易契約】。
  (三)本件系爭土地互易契約部分，若認兩造關於土地互易契約未
    成立，或無效，或認原告並非土地所有權人，雖得成立互易
    契約，卻因兩造尚未履行土地互易之行為之地政登記等作業
    前，系爭平和厝段土地旋因分別遭抵押權人拍賣，致有循環
    論斷此等權利義務糾葛、損害歸責原因等困擾，然解析此等
    爭執之關鍵，仍應回歸「何人負有清償抵押債務之義務」，
    及調解成立時，原告所拋棄之權利範圍為何，前均已分別析
    明，無需贅述。
  (四)反之，兩造同認原告對相關土地有實質支配權，並因原告等
    人已經多次協商，先於95年3 月28日簽立協議書有互為土地
    互易之合意（位置未定），經於本院96年3 月1 日就96年度
    移調字第4 號調解成立時，明白確認原告一方因互易契約而
    取得之土地地號、土地位置與面積等，均已特定於如調解筆
    錄之附圖所示「紅色斜線部分」所示（面積則與原協議書第
    六點同，併於附圖中再註記「1.624966公頃」），兩造等人
    之土地互易契約已有效成立，則兩造依本院96年度移調字第
    4 號調解筆錄第1 項約定所衍生之權利義務，自應準用民法
    關於買賣之規定（同法第398 條規定參照）。
  (五)依民法第349條規定「出賣人應擔保第三人就買賣之標的物
    ，對於買受人不得主張任何權利。」而民法第351 條亦規
    定「買受人於契約成立時，知有權利之瑕疵者，出賣人不負
    擔保之責。但契約另有訂定者，不在此限。」經查：
    1.關於原告與被告及訴外人廖碧雲、陳錆河等人之買賣關係
      ，即91年7 月2 日等3 份不動產買賣契約，業已於95年3
      月28日重新協議變更買賣之價金、標的物，有上開協議書
      可憑，嗣兩造間之權利義務，又經本院96年度移調字第4
      號調解成立，重新規範，足徵兩造對系爭平和厝段土地之
      性質與登記情形等知之甚詳。
    2.本件兩造係分別集資合作買賣土地，顯有土地投資交易經
      驗，且原告方面並先行取得相關土地進行土地改良而衍生
      檢察官偵辦盜採砂石罪嫌等情，可信於96年度移調字第4
      號調解筆錄第1 項及附圖所約定據以「合併分割」之系爭
      平和厝段139-67、139-110 、139-68、139-123 地號等土
      地，即於調解成立時，兩造名下土地各自有設定抵押權，
      並經地政機關登載於土地登記簿謄本，早於兩造與訴外人
      等於91年7 月2 日簽立買賣契約前即已存在，佐以土地買
      賣過程均會調閱相關土地登記簿謄本等常情，被告名下系
      爭平和厝段139-67更為原告與被告2人間91年7 月2 日所
      簽訂買賣契約之標的，自可認原告明知系爭平和厝段139-
      67地號土地設定有抵押權。
    3.又兩造於簽立上開協議書前，曾多次由抵押權人即虎尾鎮
      農會相關主事人員在原告辦公室內與原告等人一同協調如
      何清償抵押債務等情，亦為兩造所不爭執，可信原告方面
      明知上開土地均設有抵押權，且抵押債務尚未清償。
    4.承上，原告已明知被告名下平和厝段139-67地號土地已設
      定抵押權，且抵押債務未清償，卻於調解成立「土地互易
      」契約時，未另有約定。
  (六)從原告經協議達成「合併分割」以使原告取得通向道路之土
    地之合意，而簽立之上開協議書前，已經抵押權人介入協調
    ，原告方面亦同意被告於協議書上所為註記「塗銷部份不負
    責」等情，堪認調解成立之內容文義合於原告主觀之認知，
    而原告對上開互易之土地分別設有抵押權，且抵押債務未清
    償一情，知之甚詳；然原告除未另有約定被告應負清償或權
    利瑕疵擔保責任外，原告復已於調解成立時，明白表示「其
    餘請求權拋棄」，則依民法第398 條準用同法351 條本文規
    定，可認原告主張被告就互易土地應負權利瑕疵擔保責任云
    云，尚嫌無據。
  (七)此等因可歸責於原告未以買賣價金尾款與訴外人廖碧雲共同
    清償抵押債務致系爭土地各因抵押權債務未清償致遭抵押權
    人聲請強制執行，及被告就互易土地不負權利瑕疵擔保責任
    等情，顯與原告所引最高法院19年上字第1022號、96年度台
    上字第2929號判決先例之基本事實與權利義務關係，並非相
    同，自不能比附援引。
  (八)此外，被告另主張其已將上開139-67地號土地辦理合併分割
    所需一切文件，依調解筆錄第1 項約定向第三人黃富毅提出
    ，係因該土地使用分區為【河川區】，致未能辦理地政作業
    等情，為原告所不爭執，並有雲林縣虎尾鎮公所簡便行文表
    影本1 紙在卷（詳卷第259 頁）可查；該「合併分割」之條
    件本為調解雙方所明知及同意，且有應取決於主管機關行政
    審查、核准作業程序，此等屬於公權力行使權責部分，自不
    可歸責於被告；再佐以兩造於95年3 月28日簽立協議書過程
    ，訴外人陳錆河於簽名時特別敘明「土地改良…除外（不
    包括）」等文義，考其緣由係因系爭土地等於兩造先前買賣
    後，土地先交由原告一方管理，卻發生檢察官認有盜採砂石
    等犯罪嫌疑而啟動偵查，益徵系爭土地能否變更地目，或何
    時始得變更地目，尚有待行政機關核准，為原告方面所明知
    ；職是，原告遽以前揭情詞主張被告未能依調解筆錄提出上
    開土地具有可歸責之事由，應依債務不履行之規定負損害賠
    償責任云云，亦嫌無據。
伍、綜上所述，(一)本件兩造與訴外人廖碧雲間，就坐落雲林縣虎
    尾鎮○○○段數筆土地之權利義務關係，前經買賣雙方因95
    年度重訴字第63號給付價金事件，同意移付調解，而於96年
    3 月1 日以96年度移調字第4 號成立調解，有調解筆錄可憑
    ，則原告就雙方因系爭土地買賣所衍生之權利（包括不當得
    利請求權）除調解筆錄所載者外，業經明示拋棄，兩造（買
    賣雙方）間之法律關係即權利義務之內容均已重新確定，被
    告是否有受領價金之權利，與應否負債務不履行之損害賠償
    責任，自應以該調解筆錄之內容為據；(二)而兩造於調解成立
    時，調解筆錄第1 點之用語固為「合併分割」然兩造當時就
    系爭土地，並非土地共有人關係，佐以兩造上開協議書所載
    第3 點之目的與文義，兩造調解成立者，實質應為互易土地
    之約定，由此亦彰顯原告一方已取得其買賣標的之土地，就
    買賣本質而言，本件原告所得主張買賣關係之標的物（土地
    ）已移轉、交付，就買賣而言，並無給付目的不能達到之問
    題；(三)雖原告一方所取得之土地於移轉登記時，有設定抵押
    權，且所擔保之債務仍未清償，依兩造買賣土地後之協議等
    歷程，與上開96 年 度移調字第4 號調解筆錄內容，可認雙
    方已另約定應由原告以價金尾款與訴外人廖碧雲同負清償抵
    押債務之義務，被告並不需負清償系爭抵押債務之義務；(四)
    既認上開土地互易契約有效成立，惟兩造明知互易之土地為
    包括【河川區】土地，非但主管機關尚未為地目變更，且經
    檢察官認有盜採砂石等犯罪嫌疑而啟動偵查，則延宕土地互
    易後申請地政機關辦理土地分割與登記作業等程序之原因，
    不可歸責於被告；(五)原告自簽立協議書，乃至其後調解成立
    時，已明知被告名下之上開139-67地號土地仍有抵押債務未
    清償，並經抵押權人介入協調，但未另有訂定，可認被告亦
    不因土地互易而應負權利瑕疵擔保責任；從而，本件原告依
    民法第226 條第1 項、825 條及不當得利等法律關係，請求
    被告給付原告如訴之聲明所述之金額，均非有據，不應准許
    ，自應予以駁回；原告之訴既經駁回，其假執行之聲請亦失
    所附麗，爰併予駁回。
陸、本件事證已臻明確，兩造其餘主張陳述、爭點及所提之證據
    ，經本院斟酌後，認與判決結果不生影響，均毋庸再予論述
    ，附此敘明。
柒、據上論結，本件原告之訴為無理由，依民事訴訟法第78條，
    判決如主文。
中    華    民    國   100    年    6     月    13    日
                  民事第一庭    法  官  黃玉清
以上正本係照原本作成
如對本判決上訴，須於判決送達後廿日內向本院提出上訴狀。如
委任律師提起上訴者，應一併繳納上訴審裁判費。
中    華    民    國  100     年    6     月    13    日
                                書記官  王振州